【裁判字號】    99,重訴,696
【裁判日期】    990921
【裁判案由】    塗銷抵押權登記
【裁判全文】
臺灣臺北地方法院民事判決             99年度重訴字第696號
原      告  甲○○
訴訟代理人  劉韋廷律師
複  代理人  江皇樺律師
被      告  丁○○
            丙○○
兼  上一人
訴訟代理人  乙○○
上列當事人間請求塗銷抵押權登記事件，本院於中華民國99 年9
月8日言詞辯論終結，判決如下：
    主  文
被告丁○○、丙○○、乙○○就被告丁○○所有如附表所示土地
所為如附表所示之抵押權設定行為應予撤銷。
被告丙○○、乙○○應將如附表所示之抵押權設定登記予以塗銷
。
訴訟費用由被告負擔。
    事實及理由
一、原告主張：
  (一)被告丁○○原經營塑膠工廠，而原告之夫任職於被告丁○○
    經營塑膠工廠擔任送貨之司機，原告與被告丁○○熟識10多
    年，嗣原告自民國93年9月5日起至96年8月5日止，參加被告
    丁○○為會首之合會，每期會款為新臺幣（下同）3 萬元，
    會期共計42期（下稱系爭合會）；惟被告丁○○於96年8月5
    日會期結束後竟未支付原告應取得之會款123 萬元。後原告
    於96年10月1 日至被告丁○○家中欲請求返還會款，發現被
    告丁○○工廠大門深鎖（住家位於工廠2 樓），被告丁○○
    則不知去向，原告遂向臺灣板橋地方法院（下稱板院）並提
    出刑事告訴，經板院以98年度簡字第441 號刑事判決，判決
    被告丁○○犯刑法侵占罪有罪，處以有期徒刑3個月。
  (二)後原告不服前開刑事判決提起上訴（板院98年度簡上字第35
    1 號）並提出附帶民事求償，原告與被告丁○○於板院98年
    度附民字第177 號民事案件達成和解，約定由被告丁○○給
    付原告共103萬元，第一期款項在98年6月21日前給付，其餘
    自98年7月20日起，按月於每月20日前給付1萬元至清償完畢
    為止，並約定如有一期不按時履行，視為全部到期。
  (三)詎被告丁○○於前揭和解成立後，仍未依和解筆錄履行給付
    義務，原告遂向本院聲請強制執行被告丁○○之財產，雖因
    執行無實益，經本院核發北院隆98司執天字第56637 號債權
    憑證在案；然原告卻於收受前開債權憑證後發現被告丁○○
    早將其所有如附表所示土地（下稱系爭土地），於96年10月
    9 日各設定登記如附表所示之抵押權予被告丙○○、乙○○
    ，以擔保被告丙○○、乙○○對其之借款債權。惟查，系爭
    土地以99年1月之土地公告現值每平方公尺250元計算，總現
    值僅為251 萬9750元（計算式：3萬0237平方公尺×250元×
    被告應有部分3分之1＝251 萬9750元），與抵押權所擔保之
    價額有極大落差，顯不相當，縱以地政事務所公告96年1 月
    公告現值每平方公尺240 元或公告地價即每平方公尺48元計
    算亦同有顯不相當情事。況被告丁○○於96年10月15日將其
    所有之工廠機器全數銷售一空，足徵被告丁○○乃密集於96
    年8 月至10月間為脫產之行為，致原告無法求償，故意加損
    害於原告對其103萬元之會款債權。
  (四)又被告丙○○及乙○○均為被告丁○○之妹，於系爭土地設
    定如附表所示之抵押權時，應可知系爭土地之價值與渠等貸
    予被告丁○○之金額顯不相當，對於被告丁○○詐害債權之
    情實難謂不知。為此，爰依民法第244 條第1項、第2項之規
    定提起本訴。
  (五)聲明：
  1.被告丁○○、丙○○、乙○○就被告丁○○所有系爭土地所
    為如附表所示之抵押權設定行為應予撤銷。
  2.被告丙○○、乙○○應將如附表所示之抵押權設定登記予以
    塗銷。
二、被告則分別辯以：
  (一)被告丁○○之部分：
    伊從84年就有向被告丙○○、陳秀玲借款，互助會也是由被
    告丙○○、陳秀玲標得後借予被告丁○○；伊於93年、94年
    、96年均有向被告丙○○、陳秀玲借會。並聲明：原告之訴
    駁回。
  (二)被告丙○○之部分：
  1.被告丙○○雖與被告丁○○為兄妹關係，然渠等間財務各自
    獨立，被告丙○○並遷居臺中市。嗣被告丁○○因金錢周轉
    所需，常向被告丙○○借款，被告丙○○便分別以轉帳或現
    金等不同方式交付借款予被告丁○○，再加上標得之互助會
    款，計借款約有數百萬。
  2.96年8 月間，被告丙○○因金錢所需，要求被告丁○○清償
    欠款，經結算後被告丁○○尚欠被告丙○○本息300 萬元；
    惟被告丁○○要求寬限一段時日，被告丙○○遂要求被告丁○○以系爭土地設定抵押權予被告丙○○以茲擔保。後被告
    丙○○因事遲至96年10月始至地政事務所辦理抵押權登記，
    此時被告丁○○積欠被告丙○○之債務已達約500 萬元，故
    被告丙○○遂就系爭土地設定擔保範圍為500 萬元之抵押權
    ，自無不當，而無原告指稱詐害其債權之情，況被告丙○○
    對原告對被告丁○○有103萬元債權存在一事並不知悉。
  3.又被告丁○○與丙○○間之借貸時間久遠，部分單據已無法
    提出，僅得提出銀行存摺及互助會會款單為證，該金額共34
    6 萬8800元。是渠等間既確有債權債務關係存在，且被告丙○○就系爭土地之抵押權權利業經登記在案，依法自得對抗
    第三人。
  4.聲明：原告之訴駁回。
  (三)被告乙○○之部分：
  1.被告乙○○雖與被告丁○○為兄妹關係，然渠等間財務各自
    獨立，生活亦無關聯，被告丁○○係因金錢周轉所需，常向
    被告乙○○借款，被告乙○○始分別以轉帳或現金等不同方
    式交付借款予被告丁○○，再加上標得之互助會款，計借款
    約有數百萬。
  2.96年8 月間，被告乙○○因金錢所需要求被告丁○○清償欠
    款，經結算後被告丁○○尚欠被告乙○○本息300 萬元；惟
    被告丁○○要求寬限一段時日，被告乙○○遂要求被告丁○○以系爭土地設定抵押權予被告乙○○以茲擔保。後被告乙○○因事遲至96年10月始至地政事務所辦理抵押權登記，而
    此時被告丁○○積欠被告乙○○之債務約500 萬元，故被告
    乙○○就系爭土地設定擔保範圍為500 萬元之抵押權，自無
    不當，並無原告指稱詐害其債權之情，況被告乙○○對原告
    對被告丁○○有103萬元之債權存在亦不知悉。
  3.又被告丁○○與乙○○間借貸時間久遠，部分單據已無法提
    出，僅得提出銀行存摺及互助會會款單為證，該金額為 242
    萬8900元。是被告渠等間確有債權債務關係存在，且被告乙○○就系爭土地之抵押權權利業經登記在案，依法自得對抗
    第三人。
  4.聲明：原告之訴駁回。
三、兩造不爭執事項：
  (一)原告於93年間參加以被告丁○○為會首之系爭合會，被告丁○○於96年8月5日會期結束後，未支付原告應取得之會款12
    3 萬元，後被告丁○○主張以先前給付之20萬元為抵銷，餘
    103 萬元並於板院98年5月21日98年度附民字第177號訴訟程
    序中達成和解，約定由被告丁○○給付原告共103 萬元，第
    一期款項於98年6月21日前給付，其餘自98年7月20日起，按
    月於每月20日前給付1 萬元，至清償完畢為止，並約定如有
    一期不按時履行，視為全部到期。
  (二)被告丁○○於96年10月9 日將系爭土地設定登記如附表所示
    之抵押權予被告丙○○及乙○○，以擔保96年10月1 日之金
    錢借貸。
  (三)原告以板院98年度附民字第177 號和解筆錄為執行名議，聲
    請對被告丁○○之財產為強制執行，因顯無拍賣實益，經本
    院核發99年1月5日北院隆98司執天字第56637 號債權憑證在
    案。
四、本件爭點：
  (一)原告依民法第244 條第1項、第2項之規定，請求撤銷被告丁○○、丙○○、乙○○就被告丁○○所有就系爭土地所為如
    附表所示之抵押權設定行為，有無理由？
  1.被告丙○○及乙○○對被告丁○○有無借款債權存在？
  2.被告丁○○將系爭土地設定抵押權予被告丙○○及乙○○，
    有無致原告債權受有損害？如有，是否為被告丁○○、丙○○、乙○○所明知？
  (二)原告請求被告丙○○及乙○○將如附表所示之抵押權設定登
    記予以塗銷，有無理由？
五、得心證之理由：
  (一)按民法第244條第1項規定，債務人所為之無償行為，有害及
    債權者，債權人得聲請法院撤銷之。其成立要件有四：1.須
    為行為前成立金錢債權；2.須為債務人所為者為無償行為；
    3.須其行為有害於債權人之債權；4.須撤銷權之行使未逾 1
    年之除斥期間。又所謂有害債權，係指債務人減少其積極財
    產（如讓與所有權、設定他物權、免除債權等是），或增加
    消極財產（如承擔債務），因而足以減少其一般財產，削弱
    共同擔保，使債權受有損害而不能完全受清償而言，最高法
    院94年度台上字第567號判決意旨參照。
  (二)查原告主張被告丁○○為詐害原告對其之會款債權，遂與知
    情之被告丙○○與乙○○在96年10月9 日設定登記如附表所
    示之抵押權，致原告之上開債權無法完全受償；被告則均以
    被告丁○○與丙○○、乙○○間存有借款債權債務關係，渠
    等設定登記如附表所示之抵押權係為擔保被告丙○○與乙○○之借款債權等語置辯。經查：
  1.觀諸被告丙○○與乙○○所提存摺明細之內容（見本院卷第
    100頁至第111頁、第118頁至第129頁），渠等固於該存摺明
    細上標示各筆借貸予被告丁○○之金額；惟自該明細並無從
    得知被告丙○○與乙○○提領前揭款項之用途，亦無法得知
    渠等確用以借貸予被告丁○○，是被告丙○○與乙○○以此
    辯稱渠等與被告丁○○間存有借貸之債權債務關係，並不足
    採。
  2.又被告丙○○與乙○○雖辯稱依渠等所提系爭合會會單與自
    行製作之明細表記載（見本院卷第99頁、第112頁、第117頁
    、第130頁），被告丙○○與乙○○分別於第4期（即93年12
    月7日）及第10期（即94年6 月7日）以7200元、8100元得標
    95萬6400元、94萬8900元；就渠等另提合會會期自96年1月5
    日起至99年5月5日止之會單與自行製作之明細表所載（見本
    院卷第99頁、第113 頁、第117頁第131頁），被告丙○○亦
    已於第3 期（即96年3月7日）以8300元得標88萬6400元，被
    告乙○○則自承於第9 期（即96年9月5日）得標27萬元，故
    被告丙○○與乙○○分別將前開合會會款184 萬2800元【計
    算式：95萬6400元＋88萬6400元＝184萬2800元】、121萬89
    00元【計算式：94萬8900元＋27萬元＝121 萬8900元】借貸
    予被告丁○○云云；然查，前開明細表為被告丙○○與乙○○所自行製作，此明細表之形式上真正已為原告所爭執（見
    本院卷第14 6頁），是僅可認被告丙○○與乙○○曾參與被
    告丁○○所召集之上揭2 合會，並分別得標，尚不得以前揭
    明細表所載內容逕認被告丙○○與乙○○確有將上開得標會
    款借予被告丁○○。
  3.綜上，被告丙○○與乙○○就被告丁○○積欠借款乙情既未
    盡舉證之責，應認被告丙○○及乙○○對被告丁○○並無借
    款債權存在，渠等設定登記如附表所示之抵押權，應屬無償
    行為。縱認被告三人辯稱渠等間早存有借款債權債務關係乙
    情為真，因渠等間係先有借款債權債務關係之存在，而於事
    後在無對價關係之情形下始設定如附表所示之抵押權，應認
    亦屬無償行為（最高法院94年度台上字第318 號判決意旨可
    佐）。
  (三)再者，原告於93年間參加以被告丁○○為會首之系爭合會，
    被告丁○○於96年8月5日會期結束後，未支付原告應取得之
    會款123 萬元，後被告丁○○主張以先前給付之20萬元為抵
    銷，餘103 萬元並於板院98年5月21日98年度附民字第177號
    訴訟程序中達成和解，約定由被告丁○○給付原告共103 萬
    元，第一期款於98年6月21日前給付，其餘自98年7月20日起
    ，按月於每月20日前給付1 萬元，至清償完畢為止，並約定
    如有一期不按時履行，視為全部到期等節，為兩造所不爭執
    ，是原告對被告丁○○之123 萬元會款債權，係於被告三人
    於96年10月9 日設定如附表所示之抵押權前即已存在，此由
    被告乙○○在99年9月8日言詞辯論程序中所自承「96年8、9
    月份原告的先生打電話給丙○○，才知道丁○○有欠這麼多
    錢，才去設定抵押權」等語亦可證之（見本院卷第161 頁反
    面）。此外，因被告丁○○與丙○○、乙○○間無借款債權
    債務關係存在，渠等設定登記如附表所示之抵押權，即屬無
    償行為，業如上述，被告丁○○復辯稱已無其他財產可清償
    對原告所積欠之會款債務（見本院卷第161 頁反面），則原
    告於收受本院以99年1月5日北院隆98司執天字第56637 號核
    發之債權憑證後，於知悉上情之1年內（即99年3 月4日）提
    起本件撤銷訴訟，核與民法第244條第1項規定之要件相符，
    原告依民法第244條第1項之規定，請求被告三人撤銷就被告
    丁○○所有系爭土地所為如附表所示之抵押權設定行為，並
    請求被告丙○○及乙○○將如附表所示之抵押權設定登記予
    以塗銷，為有理由。
六、綜上所述，被告丙○○與乙○○對被告丁○○既無借款債權
    ，渠等設定登記如附表所示之抵押權即屬無償行為，且已害
    及原告對被告丁○○之會款債權，從而，原告依民法第 244
    條第1 項之規定，請求被告三人撤銷就被告丁○○所有系爭
    土地所為如附表所示之抵押權設定行為，且被告丙○○、乙○○應將如附表所示之抵押權設定登記予以塗銷，洵屬有據
    ，應予准許。
七、本件事證已臻明確，兩造其餘攻擊防禦方法與判決之結果不
    生影響，爰不另贅論，併此敘明。
八、據上論結，本件原告之訴為有理由，依民事訴訟法第78條，
    判決如主文。
中    華    民    國    99    年    9    月    21     日
                  民事第二庭  審判長法  官  張松鈞
                                    法  官  林玲玉
                                    法  官  羅郁婷
附表
┌──┬─────┬────┬──────┬────┬────┬───┬────┐
│編號│地號（坪林│抵押權人│設定抵押權之│收件字號│擔保債權│債權額│設定權利│
│    │鄉○○○段│        │日期        │        │額（新臺│比例  │範圍    │
│    │大粗坑小段│        │            │        │幣）    │      │        │
│    │          │        │            │        │        │      │        │
├──┼─────┼────┼──────┼────┼────┼───┼────┤
│1   │187-1     │丙○○  │96年10月9日 │莊店登字│1000萬元│2分之1│3分之1  │
│    │          │        │            │第1790號│        │      │        │
│    │          ├────┼──────┼────┼────┼───┼────┤
│    │          │乙○○  │96年10月9日 │莊店登字│1000萬元│2分之1│3分之1  │
│    │          │        │            │第1790號│        │      │        │
├──┼─────┼────┼──────┼────┼────┼───┼────┤
│2   │187-2     │丙○○  │96年10月9日 │莊店登字│1000萬元│2分之1│3分之1  │
│    │          │        │            │第1790號│        │      │        │
│    │          ├────┼──────┼────┼────┼───┼────┤
│    │          │乙○○  │96年10月9日 │莊店登字│1000萬元│2分之1│3分之1  │
│    │          │        │            │第1790號│        │      │        │
├──┼─────┼────┼──────┼────┼────┼───┼────┤
│3   │188       │丙○○  │96年10月9日 │莊店登字│1000萬元│2分之1│3分之1  │
│    │          │        │            │第1790號│        │      │        │
│    │          ├────┼──────┼────┼────┼───┼────┤
│    │          │乙○○  │96年10月9日 │莊店登字│1000萬元│2分之1│3分之1  │
│    │          │        │            │第1790號│        │      │        │
├──┼─────┼────┼──────┼────┼────┼───┼────┤
│4   │188-2     │丙○○  │96年10月9日 │莊店登字│1000萬元│2分之1│3分之1  │
│    │          │        │            │第1790號│        │      │        │
│    │          ├────┼──────┼────┼────┼───┼────┤
│    │          │乙○○  │96年10月9日 │莊店登字│1000萬元│2分之1│3分之1  │
│    │          │        │            │第1790號│        │      │        │
├──┼─────┼────┼──────┼────┼────┼───┼────┤
│5   │189       │丙○○  │96年10月9日 │莊店登字│1000萬元│2分之1│3分之1  │
│    │          │        │            │第1790號│        │      │        │
│    │          ├────┼──────┼────┼────┼───┼────┤
│    │          │乙○○  │96年10月9日 │莊店登字│1000萬元│2分之1│3分之1  │
│    │          │        │            │第1790號│        │      │        │
├──┼─────┼────┼──────┼────┼────┼───┼────┤
│6   │189-4     │丙○○  │96年10月9日 │莊店登字│1000萬元│2分之1│3分之1  │
│    │          │        │            │第1790號│        │      │        │
│    │          ├────┼──────┼────┼────┼───┼────┤
│    │          │乙○○  │96年10月9日 │莊店登字│1000萬元│2分之1│3分之1  │
│    │          │        │            │第1790號│        │      │        │
├──┼─────┼────┼──────┼────┼────┼───┼────┤
│7   │190       │丙○○  │96年10月9日 │莊店登字│1000萬元│2分之1│3分之1  │
│    │          │        │            │第1790號│        │      │        │
│    │          ├────┼──────┼────┼────┼───┼────┤
│    │          │乙○○  │96年10月9日 │莊店登字│1000萬元│2分之1│3分之1  │
│    │          │        │            │第1790號│        │      │        │
├──┼─────┼────┼──────┼────┼────┼───┼────┤
│8   │191-1     │丙○○  │96年10月9日 │莊店登字│1000萬元│2分之1│3分之1  │
│    │          │        │            │第1790號│        │      │        │
│    │          ├────┼──────┼────┼────┼───┼────┤
│    │          │乙○○  │96年10月9日 │莊店登字│1000萬元│2分之1│3分之1  │
│    │          │        │            │第1790號│        │      │        │
├──┼─────┼────┼──────┼────┼────┼───┼────┤
│9   │191-2     │丙○○  │96年10月9日 │莊店登字│1000萬元│2分之1│12分之1 │
│    │          │        │            │第1790號│        │      │        │
│    │          ├────┼──────┼────┼────┼───┼────┤
│    │          │乙○○  │96年10月9日 │莊店登字│1000萬元│2分之1│12分之1 │
│    │          │        │            │第1790號│        │      │        │
├──┼─────┼────┼──────┼────┼────┼───┼────┤
│10  │191-4     │丙○○  │96年10月9日 │莊店登字│1000萬元│2分之1│12分之1 │
│    │          │        │            │第1790號│        │      │        │
│    │          ├────┼──────┼────┼────┼───┼────┤
│    │          │乙○○  │96年10月9日 │莊店登字│1000萬元│2分之1│12分之1 │
│    │          │        │            │第1790號│        │      │        │
├──┼─────┼────┼──────┼────┼────┼───┼────┤
│11  │192       │丙○○  │96年10月9日 │莊店登字│1000萬元│2分之1│12分之1 │
│    │          │        │            │第1790號│        │      │        │
│    │          ├────┼──────┼────┼────┼───┼────┤
│    │          │乙○○  │96年10月9日 │莊店登字│1000萬元│2分之1│12分之1 │
│    │          │        │            │第1790號│        │      │        │
├──┼─────┼────┼──────┼────┼────┼───┼────┤
│12  │192-1     │丙○○  │96年10月9日 │莊店登字│1000萬元│2分之1│12分之1 │
│    │          │        │            │第1790號│        │      │        │
│    │          ├────┼──────┼────┼────┼───┼────┤
│    │          │乙○○  │96年10月9日 │莊店登字│1000萬元│2分之1│12分之1 │
│    │          │        │            │第1790號│        │      │        │
├──┼─────┼────┼──────┼────┼────┼───┼────┤
│13  │192-9     │丙○○  │96年10月9日 │莊店登字│1000萬元│2分之1│3分之1  │
│    │          │        │            │第1790號│        │      │        │
│    │          ├────┼──────┼────┼────┼───┼────┤
│    │          │乙○○  │96年10月9日 │莊店登字│1000萬元│2分之1│3分之1  │
│    │          │        │            │第1790號│        │      │        │
├──┼─────┼────┼──────┼────┼────┼───┼────┤
│14  │212-21    │丙○○  │96年10月9日 │莊店登字│1000萬元│2分之1│3分之1  │
│    │          │        │            │第1790號│        │      │        │
│    │          ├────┼──────┼────┼────┼───┼────┤
│    │          │乙○○  │96年10月9日 │莊店登字│1000萬元│2分之1│3分之1  │
│    │          │        │            │第1790號│        │      │        │
├──┼─────┼────┼──────┼────┼────┼───┼────┤
│15  │212-28    │丙○○  │96年10月9日 │莊店登字│1000萬元│2分之1│3分之1  │
│    │          │        │            │第1790號│        │      │        │
│    │          ├────┼──────┼────┼────┼───┼────┤
│    │          │乙○○  │96年10月9日 │莊店登字│1000萬元│2分之1│3分之1  │
│    │          │        │            │第1790號│        │      │        │
├──┼─────┼────┼──────┼────┼────┼───┼────┤
│16  │212-30    │丙○○  │96年10月9日 │莊店登字│1000萬元│2分之1│3分之1  │
│    │          │        │            │第1790號│        │      │        │
│    │          ├────┼──────┼────┼────┼───┼────┤
│    │          │乙○○  │96年10月9日 │莊店登字│1000萬元│2分之1│3分之1  │
│    │          │        │            │第1790號│        │      │        │
├──┼─────┼────┼──────┼────┼────┼───┼────┤
│17  │212-31    │丙○○  │96年10月9日 │莊店登字│1000萬元│2分之1│3分之1  │
│    │          │        │            │第1790號│        │      │        │
│    │          ├────┼──────┼────┼────┼───┼────┤
│    │          │乙○○  │96年10月9日 │莊店登字│1000萬元│2分之1│3分之1  │
│    │          │        │            │第1790號│        │      │        │
├──┼─────┼────┼──────┼────┼────┼───┼────┤
│18  │212-45    │丙○○  │96年10月9日 │莊店登字│1000萬元│2分之1│3分之1  │
│    │          │        │            │第1790號│        │      │        │
│    │          ├────┼──────┼────┼────┼───┼────┤
│    │          │乙○○  │96年10月9日 │莊店登字│1000萬元│2分之1│3分之1  │
│    │          │        │            │第1790號│        │      │        │
└──┴─────┴────┴──────┴────┴────┴───┴────┘
以上正本係照原本作成。
如對本判決上訴，須於判決送達後20日內向本院提出上訴狀。如
委任律師提起上訴者，應一併繳納上訴審裁判費。
中    華    民    國    99    年    9     月    21    日
                                    書記官  楊婷雅

司法院資訊處製作；財團法人民間司法改革基金會備份。
